【裁判字號】    97,上易,894
【裁判日期】    970703
【裁判案由】    詐欺
【裁判全文】
臺灣高等法院臺中分院刑事判決         97年度上易字第894號
上  訴  人
即  被  告  庚○○
上  訴  人
即  被  告  辛○○
上列上訴人等因詐欺案件，不服臺灣彰化地方法院97年度易字第
233號中華民國97年4月10日第一審判決（起訴案號：臺灣彰化地
方法院檢察署96年度偵續字第20號），提起上訴，本院判決如下
：
    主  文
上訴駁回。
    事  實
一、辛○○、庚○○係夫妻關係，其2人於民國（下同）93年11
    月起，承租台中市私立仁愛之家所有位於彰化縣彰化市○○
    路○段381巷1號之舊建築物作為場所，共同籌設收容精神病
    患之「私立德園康復之家」（下稱德園康復之家），由辛○○、庚○○分任業務執行、財務會計工作，明知其僅投入少
    量資金，仍共同基於意圖為自己不法所有之概括犯意連絡，
    先於94年4月間，在上開德園康復之家等地，向戊○○佯稱
    渠等籌設德園康復之家，全部資金為新台幣（下同）1,100
    萬元，邀集戊○○以每股100萬元入股為股東，由戊○○出
    資200萬元為2股，加上0.5股之技術股，而為2.5股之股東，
    致使戊○○陷於錯誤，以為其餘850萬元資金，均由辛○○
    負責出資，而於94年4月20日、同年6月30日，各交付100 萬
    元，共計200萬元；辛○○、庚○○又於94年8月下旬，在上
    開德園康復之家等地，向壬○○佯稱辛○○已出資500萬元
    ，占上開德園康復之家全部資金1,100萬元中之5股，邀集壬○○以每股100萬元入股為股東，由壬○○出資250萬元為
    2.5股之股東，致使壬○○陷於錯誤，而於94年9月5日、同
    月30日、同年10月30日、同年12月2日，分別交付100萬元、
    100萬元、30萬元、20萬元，共計250萬元，而以其女丙○○
    名義入股為股東；辛○○、庚○○又於94年10、11月間，在
    上開德園康復之家等地，以相同手法，向甲○佯稱辛○○已
    出資500萬元，占上開德園康復之家全部資金1,100萬元中之
    5股，邀集甲○以每股100萬元入股為股東，致使甲○陷於錯
    誤，而於94年11月5日，交付100萬元，以其媳婦施欣錦名義
    為1股之股東；辛○○、庚○○均明知至94年11月14日止，
    辛○○所投入之資金只有419,627元，卻仍於94年11月14 日
    ，由辛○○與上開股東戊○○、丙○○、施欣錦，在臺灣彰
    化地方法所屬民間公證人丁○○辦公處所，辦理合夥契約書
    之公證，並於合夥契約第2條約定：「合夥總資本為1,100萬
    元，每股100萬元，其中辛○○持有5股、戊○○持有2.5股
    、丙○○持有2.5股、施欣錦持有1股」、第5條約定推舉庚○○為合夥事業代表人，負責經營責任擴展業務，定期召開
    股東會議報告營運狀況、第9條第1款約定盈餘以15份平均分
    配，2份給經營者庚○○做為酬勞等事項，使得辛○○因而
    取得上開合夥事業超過其實際投資金額之財產上不法利益，
    庚○○因而取得上開合夥事業經營者之2份盈餘分配請求權
    之財產上不法利益。辛○○、庚○○又共同承上開意圖為自
    己不法所有之概括犯意聯絡，均明知辛○○所投入之資金迄
    今只有1,450,408元，卻於95年1月間，在上開德園康復之家
    等地，向乙○○佯稱辛○○已出資500萬元，占上開德園康
    復之家全部資金1,100萬元中之5股，要以每股100萬元之代
    價，賣出其股份，由乙○○出資250萬元買受其2.5股之股份
    ，致使乙○○陷於錯誤，以其妻己○○名義買受辛○○2.5
    股之股份，並於95年1月18日，在臺灣彰化地方法院所屬民
    間公證人丁○○辦公處所，辦理股權轉讓契約書之公證，而
    由乙○○分別於95年1月19日、同月26日，分別交付150萬元
    、100萬元，共計250萬元。嗣因辛○○、庚○○始終宣稱德
    園康復之家資金不足，乙○○、戊○○、壬○○發覺有異，
    要求提供股東出資情形等相關帳冊，為辛○○、庚○○所拒
    後，始知受騙。
二、案經戊○○、壬○○以丙○○名義、乙○○以己○○名義訴
    請臺灣彰化地方法院檢察署檢察官偵查起訴。
    理    由
一、本件以下所引被告以外之人於審判外之言詞或書面陳述，業
    經原審及本院於審理時予以提示並告以要旨，且各經檢察官
    、及被告等人表示意見，當事人均未於言詞辯論終結前對上
    開陳述異議，本院審酌上開陳述作成時，較無人情施壓或干
    擾，亦無不當取供之情形，認為以之作為本案之證據亦屬適
    當，依刑事訴訟法第159條之5第2項規定，其上開陳述自具
    有證據能力。
二、訊據上訴人即被告（下稱被告）辛○○、庚○○固坦承於上
    開時、地，分別邀集戊○○、壬○○、甲○等人入股德園康
    復之家，由辛○○持有5股、戊○○持有2.5股、壬○○以丙○○名義持有2.5股、甲○以施欣錦名義持有1股，而戊○○
    、壬○○、甲○等人所應支付之款項已繳納完畢等情；又於
    上開時、地，將上開德園康復之家2.5股出賣給乙○○，由
    乙○○以陳珮君名義持有2.5股，而乙○○所應支付之款項
    已繳納完畢等情；但均矢口否認有何詐欺犯行，被告辛○○
    辯稱：不是一開始就說要出資500萬元，而是要陸續補足該
    資金，伊在合夥契約書公證之時出資已達260多萬元，且在
    公證時壬○○之資金亦尚未完全到位，可見公證書第3條之
    記載，僅是確認合夥人出資之比例而已，並非當時合夥人實
    際出資之金額均已到位；又伊嗣後再將股權轉讓與乙○○後
    ，實際投入之資金已達395萬元，已超出伊2.5股股權應繳納
    之資金，伊並未欺騙戊○○、壬○○、甲○、乙○○等人云
    云。被告庚○○則辯稱：伊並不是出資人或德園康復之家的
    股東，所以本件與伊無關云云。經查：
（一）上開犯罪事實，業據被告辛○○、庚○○2人於偵訊中坦
      承不諱（見偵續卷第112頁），核與證人即告訴人戊○○
      、壬○○、乙○○等3人於原審法院審理時結證所述情節
      相符。
（二）上開入股之股東戊○○、壬○○（以丙○○名義）、甲○
      （以施欣錦名義）、乙○○等人，分別交付上開約定之入
      股金額之事實，為被告辛○○、庚○○2人所是認，且經
      檢察官委託鑑定人即建智聯合會計師事務所會計師陳貴端
      、易昌運鑑定明確，有其提出之鑑定報告及鑑定說明（分
      見偵續卷第119至130頁）、庚○○第一商業銀行彰化分行
      、帳號00000000000存款往來明細資料（見偵續卷第47至
      61頁）、經公證之協議書（見他字卷第135至136頁）等附
      卷足資佐證，此部分之事實，自堪認為真正。
（三）被告辛○○雖辯稱其在94年11月14日德園康復之家之合夥
      經營契約書經公證時，已出資260多萬元；又嗣後將股權
      轉讓與乙○○後，再將該資金投入，實際投入之資金已達
      395萬元云云。惟查：
    (1)依據建智聯合會計師事務所所製作之前開鑑定報告記載：
      被告辛○○於94年1月1日應出資之股款為300萬元，實際
      出資額為零，94年度被告辛○○與股東間往來之資金為
      2,654,822元（此即起訴書誤認被告辛○○至94年12月31
      日止，所投入之金額，理由詳如後述）等情（見偵續卷第
      120頁）。依此記載可知，被告於94年1月1日時應投入之
      資金為300萬元，惟實際上並未投入任何款項，而所謂2,
      654,822元則是被告辛○○與股東間於94年度往來之資金
      數額，並非被告辛○○所投入之資金款項。
    (2)又被告辛○○至94年11月14日止，於計算先墊款及還款後
      ，只投入資金419,627元，尚有應收股款餘額2,580,373元
      未實際現金出資至德園康復之家之帳戶中；又被告辛○○
      至96年度止，實際之出資額僅為1,450,408元，尚有應收
      股款餘額1,549,592元未實際現金出資至德園康復之家之
      帳戶中等情，此見上開鑑定報告內容自明（見偵續卷第12
      0頁、第132頁）。被告雖辯稱：伊於94年11月14日時已出
      資260多萬元，嗣後實際投入之資金已達395萬元云云；惟
      被告辛○○並未提出實際出資之證明供本院審酌，且與前
      開鑑定報告之結果，顯然有所差異，本院尚難採認被告辛○○此部分之辯詞。
    (3)依據卷附之德園康復之家經公證之合夥經營契約書第2條
      約定：「合夥總資本為1,100萬元，每股100萬元，其中辛○○持有5股、戊○○持有2.5股、丙○○持有2.5股、施
      欣錦持有1股」等事項，可見渠等於訂立上開合夥契約書
      時，各股東間已確認每人所持有德園康復之家之股份數。
      本件被告辛○○既持有德園康復之家之股份為5股，則被
      告辛○○即有負責出資500萬元之義務，而於94年11月14
      日簽訂合夥經營契約書之其他股東之出資，最遲之出資款
      項已在94年12月2日到位完畢，而被告辛○○之資金至94
      年12月底則僅到位419,627元，顯然被告辛○○並未依據
      前開合夥經營契約書之約定繳納資金款項。縱告訴人壬○○最後一筆資金20萬元，係在前開合夥經營契約書簽訂後
      之94年12月2日始到位，雖不足以認定94年11月14日時所
      有投資德園康復之家之資金，均已確認到位完畢，然被告
      辛○○嗣後亦未依其股份數，將其所應繳納之資金投入德
      園康復之家，而至94年底時所投入之資金總額，尚未達其
      持股數應投入資金的10分之1，可見被告辛○○於94年11
      月14日簽訂前開合夥經營契約書，確實未將其實際出資之
      情形告知其他所有股東，而有刻意隱瞞其出資情形之情事
      。至被告辛○○於本院審理時所傳喚之證人即民間公證人
      丁○○到庭證述，已表示對於當初定約時之情況，已不復
      記憶等語，故其證詞亦不足採為有利被告等2人之認定。
    (4)又參酌證人壬○○證稱：被告等人明確告知已出資500萬
      元等情，足見被告2人上開所辯：不是一開始就說要出資
      500萬元，而是要陸續補足該資金等語，應係翻異飾卸之
      詞，不足採信；雖證人戊○○於原審法院結證稱：被告在
      邀我投資時，沒有說自己投資多少錢等語（見原審卷第
      138頁），但亦稱：全部投資金額1,100萬元，我占2.5股
      ，被告說要負責籌措其他的850萬元等語（見原審卷第140
      頁背面），依證人戊○○上開證述，被告等人與戊○○當
      時之約定，係戊○○僅佔全部1,100萬元股份之2.5股，當
      時又無其他股東，被告等人如此說詞，自足使戊○○陷於
      錯誤，誤以為被告等會負責出資其他850萬元之股金，不
      能以證人戊○○上開所稱：被告在邀我投資時，沒有說自
      己投資多少錢等語，而為有利被告等之認定。
    (5)本件被告等2人均明知至94年11月14日止，被告辛○○所
      投入之資金只有419,627元，與其所要取得之5股股權之資
      金500萬元，相去甚遠，並隱瞞實際出資之情形，而使上
      開各股東誤信被告辛○○已投入資金500萬元，而於上開
      合夥契約約定被告辛○○取得5股股份，為最大股份之股
      東，又推舉被告辛○○之妻即被告庚○○為合夥事業代表
      ，並有2份之盈餘分配請求權；如上開參與投資之戊○○
      、壬○○、甲○等人，明知被告辛○○實際所投入之資金
      僅為419,627元，顯不可能同意交付上開資金，亦不可能
      由被告辛○○取得5股股權，亦不可能同意被告庚○○取
      得盈餘分配請求權，被告2人顯係施用詐術，使上開股東
      陷於錯誤，交付上開入股股金，使被告辛○○、庚○○因
      而取得上開買股股金，亦使被告辛○○因而取得上開合夥
      事業股權之財產上不法利益，被告庚○○因而取得上開合
      夥事業經營者之2份盈餘分配請求權之財產上不法利益。
    (6)上開買受股權之股東乙○○（以己○○名義），交付上開
      約定之買股金額，而被告辛○○所投入之資金，迄今只投
      入1,450,408元等情，已如上述，被告辛○○卻自稱投入
      資金500萬元、擁有5股股權，乙○○因而交付250萬元，
      此據上開證人乙○○結證明確，被告辛○○此部分所辯：
      不是一開始就說要出資500萬元，而是要陸續補足該資金
      等語，亦不足採。被告2人明知所投入資金僅1,450,408
      元，卻騙取乙○○交付250萬元，如乙○○知悉此情，當
      不願交付上開買股之股金，此部分被告2人顯亦係施用詐
      術，使乙○○陷於錯誤，交付上開買股股金，使被告辛○○、庚○○因而取得上開買股股金。
    (7)本件被告辛○○、庚○○係夫妻關係，一開始係由渠等2
      人成立德園康復之家，被告庚○○擔任財務會計工作；又
      於94年11月14日簽訂前開合夥經營契約書時，約定被告庚○○擔任合夥事業代表人，負責經營責任擴展業務等工作
      ，已見前述；則被告庚○○對於德園康復之家所有財務問
      題及股東間所有出資等相關情事，應知之甚明；亦即對被
      告辛○○未實際依約定出資繳納資金之情事，應知之甚明
      ，其竟對本件之其餘股東隱瞞有關被告辛○○未依約出資
      之情事，更進而取得上開合夥事業經營者之2份盈餘分配
      請求權之財產上不法利益，顯見其與被告辛○○間，共同
      具有不法所有之意圖甚明。
（四）綜上所述，被告辛○○、庚○○2人前開所辯，均屬卸責
      之詞，不足採信。本件事證已臻明確，被告辛○○、庚○○2人犯行均堪認定，應依法論科。雖起訴書認被告2人至
      94年12月31日止，已投入之資金為2,654,822元云云；但
      此與上開鑑定會計師陳貴端、易昌運之鑑定結果不符，該
      鑑定報告明確載明被告2人迄今投入之資金為1,450,408元
      （見偵續卷第119、120頁），而起訴書所載上開2,654,82
      2元，該數字僅係94年度被告辛○○與股東間往來之資金
      數額而已，與被告投入德園康復之家之資金無關（見偵續
      卷第120頁、125頁），起訴書此部分之事實，並無依據，
      本院無從認定，附此敘明。
三、論罪科刑之說明：
（一）有關法律修正後比較之說明：
      被告2人行為後，刑法業於94年1月7日修正，於同年2月2
      日公布，並於95年7月1日施行。按行為後法律有變更者，
      適用行為時之法律，但行為後之法律有利於行為人者，適
      用最有利於行為人之法律，修正後即現行刑法第2條第1項
      定有明文。茲就本件罪刑有關之罰金刑、連續犯、易科罰
      金等問題，比較新舊法如下：
    (1)本件被告所犯刑法第339條第1項、第2項之規定，法定刑
      中得併科罰金刑，修正後刑法第33條第5款關於主刑罰金
      之規定為：「罰金：新台幣1千元以上，以百元計算。」
      與修正前之規定：「罰金：（銀元）1元以上。」之規定
      相較，修正後關於罰金刑之法定範圍顯已提高，應以行為
      時之規定有利於被告，應依修正後刑法第2條第1項前段之
      規定，適用行為時之法律，即本件應適用行為時之修正前
      刑法第33條第5款有關於罰金之規定。
    (2)現行刑法已刪除第56條連續犯之規定，此刪除雖非犯罪構
      成要件之變更，然顯已影響刑罰之法律效果，仍屬法律有
      變更。經比較刑法修正前後關於得否成立連續犯之情形，
      應以修正前刑法較有利於被告。
    (3)被告行為後，刑法第41條第1項前段亦有修正，依修正前
      刑法第41條第1項前段、罰金罰鍰提高標準條例第2條（現
      已刪除）之規定，有期徒刑、拘役易科罰金之折算標準，
      原以銀元1百元至3百元折算1日，經折算為新臺幣後，應
      以新臺幣3百元至9百元折算1日，而修正後，則規定為以
      新臺幣1千元、2千元或3千元折算1日，經比較新舊法結果
      ，以修正前關於易科罰金之規定，較有利於被告，故本案
      應依修正前之規定，以定易科罰金之折算標準。
    (4)刑法第28條關於共同正犯之規定，由原條文：「二人以上
      共同實施犯罪之行為者，皆為正犯。」修正為：「二人以
      上共同實行犯罪之行為者，皆為正犯。」揆其修正理由係
      為釐清陰謀共同正犯、預備共同正犯、共謀共同正犯是否
      合乎本條規定之正犯要件，顯為文字之修正，非屬法律變
      更；又刑法第55條關於想像競合之規定已修正為：「一行
      為而觸犯數罪名者，從一重處斷。但不得科以較輕罪名所
      定最輕本刑以下之刑。」，而修正前係規定：「一行為而
      觸犯數罪名者，從一重處斷。」，修正後關於加但書之限
      制，為法理之明文化，亦非屬法律變更。此部分均應依一
      般法律適用原則，適用裁判時法，即適用修正後此部分刑
      法之規定（最高法院95年第8次、第21次刑事庭會議決議
      參照）。
（二）核被告辛○○、庚○○2人所為，均係犯刑法刑法第339條
      第1項之詐欺取財罪、同法條第2項之詐欺得利罪。被告2
      人對於同一被害人在密接之時、地所為之多次詐欺行為，
      係基於單一決意之接續實施，為接續犯。被告2人就上開
      犯行有犯意聯絡及行為分擔，均為共同正犯。被告2人先
      後多次對於不同被害人之詐欺取財、詐欺得利犯行，各時
      間緊接、手法相當，顯各係基於概括犯意，各為修正前連
      續犯，應各依修正前刑法第56條之規定，加重其刑。又被
      告2人以同一詐欺行為，使同一被害人陷於錯誤，因而使
      人交付財物、及被告2人因而取得財產上不法利益，觸犯
      上開詐欺取財及詐欺得利2罪名，為想像競合，應依刑法
      第55條規定從一重以詐欺取財罪處斷，起訴書認係修正前
      牽連關係，尚有誤認。另中華民國96年罪犯減刑條例業於
      96年7月16日施行，被告2人所犯合於該條例減刑之規定，
      應依該條例予以減刑。
（三）乃原審判決適用刑法第2條第1項前段、第28條、修正前第
      56條、第339條第1項、第2項、第55條、修正前第33條第5
      款、修正前第41條第1項前段，刑法施行法第1條之1，修
      正前罰金罰鍰提高標準條例第2條之規定，並審酌被告2
      人自己不提供資金，而以詐騙他人提供資金之方法，供其
      取得股權、經營事業、分取利潤，被害人之人數、所受損
      害，被告2人因而取得之利益、但實際上確有經營上開合
      夥事業，犯罪後先於偵查中坦承犯行嗣後否認犯行之態度
      等一切情狀，分別量處如主文所示之刑，暨依中華民國96
      年罪犯減刑條例第2條第1項第3款、第7條、第9條之規定
      ，予以減刑，並於減刑後依修正前規定諭知易科罰金之折
      算標準。其認事用法均無違誤，量刑亦稱妥適，原審判決
      即應予維持。被告辛○○、庚○○2人提起上訴，猶執前
      詞否認犯罪云云，為無理由，應駁回渠等之上訴。
據上論結，應依刑事訴訟法第368條，判決如主文。
本案經檢察官王秀雄到庭執行職務。
中    華    民    國    97    年    7    月     3     日
            刑事第十一庭  審判長法  官  陳  朱  貴
                                法  官  胡  文  傑
                                法  官  何  志  通
上列正本證明與原本無異。
不得上訴。
                                 書記官  高  麗  淇
中    華    民    國    97    年    7    月     3     日


司法院資訊處製作；財團法人民間司法改革基金會備份。
